臺灣高等法院臺中分院民事判決　93年度上字第314號
上　訴　人　甲○○○
訴訟代理人　邱華南　律師
訴訟代理人　林坤賢　律師
被上訴人　　丁○○
訴訟代理人　鄭秀珠　律師
被上訴人　　戊○○
訴訟代理人　林家進　律師
上列當事人間請求給付補償費等事件，上訴人對於民國93年9月1
4日臺灣彰化地方法院93年度訴字第409號第一審判決提起上訴，
本院於94年6月1日言詞辯論終結，判決如下：
    主  文
原判決關於駁回上訴人後開第二項之訴部分及訴訟費用之裁判均
廢棄。
上開廢棄部分，被上訴人戊○○應給付上訴人新台幣壹佰貳拾肆
萬零拾玖元，及自民國九十三年六月八日起，至清償日止，按
週年利率百分之五計算之利息。
其餘上訴駁回。
第一、二審訴訟費用由被上訴人戊○○負擔五分之三，餘由上訴
人負擔。
上訴人假執行之聲請駁回。
   事實及理由
一、上訴人於原審起訴主張：被上訴人丁○○於民國（下同）七
    十七年九月十六日向訴外人丙○○購買系爭坐落彰化縣彰化
    市○○○段五八八、五八八之十一地號二筆土地應有部分各
    二四０分之四七（以下稱系爭二筆土地，換算土地面積為八
    七○‧五三坪），因系爭二筆土地為農業用地，被上訴人丁
    ○○並無自耕能力，而與伊協議，借用伊名義辦理所有權登
    記，兩者間成立信託契約法律關係。嗣於八十年六月六日被
    上訴人丁○○將其中相當於面積五七○‧五三坪之應有部分
    額出售予被上訴人戊○○，惟仍繼續以上訴人名義為系爭土
    地所有權人，故被上訴人丁○○、戊○○各就其買受之土地
    面積之比例即八七０．五三分之三００、八七０．五三分之
    五七０．五三與上訴人間存有信託之法律關係；若認上訴人
    與被上訴人戊○○間不具信託關係存在，則上訴人與被上訴
    人丁○○間就上開二筆土地應有部分二四０分之四七（全部
    ）有信託關係存在。系爭土地因與他人共有，經原審法院以
    八十九年重訴字第二三二號判決分割確定在案，訴訟費用部
    分亦經該院九十二年聲字二一九號裁定確定在案。當其他共
    有人請求給付訴訟費用及補償費用時，上訴人通知被上訴人
    予以代繳，被上訴人置之不理，其他共有人乃聲請法院拍賣
    上訴人所有坐落台中市○○區○○路二段二四二之六地號持
    分土地及其上房屋，並經台灣台中地方法院九十二年執字第
    四三三六三號拍定分配終結在案，而依分配表所示，上訴人
    應承擔金額為新台幣（以下同）一百九十五萬八千八百十四
    元。依信託法第三十九條第一項、第四十條第一項、第四十
    二條第一項及民法第五百四十六條規定，被上訴人將系爭土
    地所有權信託登記在上訴人名下，當系爭土地為法院裁判分
    割時，其所需之訴訟費用、補償費用，自應由被上訴人負擔
    。再者，上訴人之財產被其他共有人聲請查封拍賣，其所花
    費之費用，自屬因信託財產所受之損害，上訴人亦得請求被
    上訴人補償；又上訴人所有房屋原以每月租金二萬元出租予
    訴外人李長青使用，租期至九十四年十二月十二日屆滿，於
    九十二年十二月十九日拍定後，上訴人則喪失收取租金之權
    利，此為上訴人可得預期之利益，依民法第二百十六條第二
    項之規定，視為所失之利益，共計四十六萬元，此部份上訴
    人亦得向被上訴人請求。被上訴人戊○○買受系爭土地，如
    其已承受被上訴人丁○○與上訴人之信託法律關係，則被上
    訴人戊○○應分擔八七○‧五三分之五七○‧五三的費用，
    即一百五十八萬五千二百四十八元；如認被上訴人戊○○未
    承受被上訴人丁○○與上訴人間之法律關係，則被上訴人丁
    ○○應負擔全部費用，為此依信託之法律關係，求為命(一)被
    上訴人戊○○應給付一百五十八萬五千二百四十八元，被上
    訴人丁○○應給付上訴人八十三萬三千五百六十六元，及均
    自起訴狀繕本送達之翌日起起算之法定遲延利息；(二)如前項
    聲明無理由，被上訴人丁○○應給付上訴人二百四十一萬八
    千八百十四元，及自起訴狀繕本送達之翌日起算之法定遲延
    利息之判決。原審駁回上訴人之訴，上訴人提起上訴，其上
　  訴聲明：(一)原判決廢棄；(二)被上訴人戊○○應給付上訴人新
    台幣（下同）壹佰伍拾捌萬伍仟貳佰肆拾捌元整、被上訴人
    丁○○應給付上訴捌拾萬仟伍佰陸拾陸元，及均自起訴
    狀送達翌日起至給付日止按年息百分之五計算之利息。如前
    項聲明無理由；(一)原判決廢棄；(二)被上訴人丁○○應給付上
    訴人貳佰肆拾壹萬捌仟捌佰壹拾肆元整，及自起訴狀繕本送
    達翌日起至給付日止按年息百分之五計算之利息；(三)前兩項
    聲明，上訴人願供擔保請准宣告假執行；(四)第一、二審訴訟
    費用由被上訴人負擔。
二、
    (一)被上訴人丁○○以：伊與上訴人間並無信託契約關係，而
      係買賣契約關係；系爭二筆土地應有部分二四０分之四七
      原均為上訴人所有，分二次出賣予伊，其中第一次買賣標
      的為五百七十．五三坪；第二次係於八十年七月十一日，
      買賣標的三百坪，當時被上訴人丁○○係以岳父林鉛洽名
      義簽訂不動產買賣契約，依契約之約定，上訴人負有應於
      八十年八月三十一日前辦理系爭土地所有權移轉登記予林
      鉛洽之義務。伊上訴人辦理土地所有權移轉登記前，即經
      上訴人當場同意而將土地權利出售予被上訴人戊○○，並
      由上訴人直接負辦理所有權移轉登記予被上訴人戊○○之
      義務，可證伊已非土地權利人，更無與上訴人成立信託關
      係之可能。伊以林鉛洽之名義與上訴人簽訂系爭土地買賣
      契約，並指定上訴人應將系爭土地辦理所有權移轉登記予
      林鉛洽，林鉛洽為自耕農，已足以擔任系爭土地所有權登
      記名義人，自毋庸將系爭土地信託登記予上訴人。是上訴
      人拒絕辦理產權移轉登記，過失在上訴人。並否認上訴人
      有損害及其與訴外人李長青間之租約存在等語置辯。
    (二)被上訴人戊○○則以：伊兄即訴外人盧一雄與被上訴人丁
      ○○之配偶即訴外人乙○○於八十年六月六日訂立不動產
      買賣契約，就系爭土地如契約附圖所示特定位置之土地（
      即分割後第五八八之二九號）出售予盧一雄，又因其無自
      耕農身分，依當時法令無法辦理所有權移轉登記，經盧一
      雄與乙○○達成協議，故借用被上訴人戊○○之名義為買
      受人；又因受限於當時法令，上訴人無法與其他共有人就
      系爭土地進行分割而取得買賣標的物所有權用以辦理移轉
      登記，故盧一雄、乙○○與上訴人三人商定，仍借用上訴
      人名義為土地所有權人。且上訴人在其所發台中民權路郵
      局九十二年十月七日第四○九六號存證信函中，已承認上
      開買賣契約之真正買受人為盧一雄。又依上開買賣契約書
      記載，雙方約定買受土地面積為五七○‧五三坪，而非上
      訴人所有應有部分面積八七○‧五三坪，可見買賣契約所
      約定之買賣標的物非上訴人應有部分之土地權利範圍。並
      以信託法於八十五年一月二十六日始公布施行，被上訴人
      間之買賣契約則於八十年六月六日訂立，應無信託法之適
      用，上開契約訂立後，買賣標的物已點交由買方戊○○使
      用、管理、收益，惟有買方始有處分權，上訴人並無使用
      、管理、收益權，難謂信託；又買方並未委託上訴人處理
      任何事務，難謂委任。上開買賣契約當事人實為盧一雄與
      乙○○，被上訴人僅係受盧一雄所託，出借名義買受系爭
      土地，非真正買受人，並與上訴人間無借用名義之合意，
      自無由認有信託或委任關係存在。否認租約存在。又上訴
      人主張因拍賣受有預期租金四十六萬元損失，但也因此清
      償其不動產之抵押債務，並不必負擔利息、必要費用、稅
      捐等支出，為受有利益，依民法第二百十六之一條規定，
      應予扣除。又出賣人負有移轉系爭土地所有權予買受人之
      義務，本件系爭土地須經裁判分割後始能辦理移轉登記，
      就因裁判分割所支出之費用，應由上訴人或乙○○（或丁
      ○○）自行負擔，無令買受人承擔之理等語資為抗辯。
    (三)對於上訴人之上訴。被上訴人二人之答辯聲明均為：上訴
      駁回；第一、二審訴訟費用由上訴人負擔；如受不利判決
      ，願供擔保請准免為假執行。
三、查系爭二筆土地在九十二年一月二十日辦理土地分割登記前
    之總面積各一四六四五平方公尺（五八八地號）及五０平方
    公尺（五八八之一地號），而上訴人係於七十七年十月六日
    以買賣為原因自訴外人丙○○受讓取得系爭二筆土地所有權
    應有部分各二四０分之四七。經原審法院於九十一年十二月
    十三日判決分割確定，上訴人應補償其他共有人之金額為一
    百八十五萬六千六百六十七元，而應負擔之訴訟費用額為三
    萬五千四百十八元等事實，有土地登記簿謄本在卷為憑，並
    為兩造所不爭執，復經原審法院調取該院八十九年度重訴字
    第二三二號分割共有物事件及九十二年度聲字第二一九號確
    定訴訟用費額事件卷宗核閱無訛，堪認為真正。
四、上訴人主張被上訴人丁○○於七十七年九月間向訴外人丙○
    ○購買前開二筆農地之應有部分二四０分之四七（換算土地
    面積共八七○‧五三坪），被上訴人丁○○因無自耕能力，
    乃與上訴人協議，借用上訴人名義辦理所有權登記。其後，
    被上訴人丁○○於八十年六月六日將相當於其中面積五七○
    ‧五三坪之應有部分額出售予被上訴人戊○○，仍繼續以上
    訴人名義為系爭土地所有權人，故被上訴人丁○○、戊○○
    各就其買受之土地面積之比例即八七０．五三分之三００、
    八七０．五三分之五七０．五三與上訴人間存有信託之法律
    關係；若認上訴人與被上訴人戊○○間不具信託關係存在，
    則上訴人與被上訴人丁○○間就上開二筆土地應有部分二四
    ０分之四七（全部）有信託關係存在等情，既為被上訴人等
    二人所否認，上訴人自應負舉證證明之責。上訴人就所主張
    之上開事實，雖提出土地登記簿謄本及被上訴人丁○○與被
    上訴人戊○○簽訂之不動產買賣契約書為證（見原審卷七至
    九頁）。被上訴人固不爭執其真正，經查：
    (一)於77年9月5日係證人乙○○即廖乙○○ (被上訴人丁○○
      之配偶)向丙○○購買系爭二筆座落彰化市○○○段588、
      588-11地號之應有部分，有上訴人所提出不動產買賣契約
      書影本一紙可憑（見本院卷七七頁），並經證人乙○○到
      庭證明，契約為她親自簽名，價金亦是其給付（見本院卷
      七四、七五頁），上訴人雖主張因系爭二筆土地為農業用
      地，被上訴人丁○○並無自耕能力，而與伊協議，借用伊
      名義辦理所有權登記云云，惟為被上訴人丁○○所否認，
      上訴人復未能舉證以實其說，自不足取；且上訴人於上訴
      準備書狀復稱「乙○○為丁○○之配偶，當時買賣土地時
      ，均由其出面洽談：：」（見本院卷廿四頁）等語；再參
      以上訴人於原審法院就系爭二筆土地為分割共有物訴訟時
      ，均通知證人乙○○（見本院卷八一、八二頁），可見係
      證人乙○○買受系爭二筆土地後，而登記在上訴人名下，
      則與上訴人成立信託關係者為證人乙○○，非被上訴人丁
      ○○甚明，否則上訴人何需通知證人乙○○？況被上訴人
      丁○○又何需復於80年7月11日以林鉛洽名義向上訴人購
      買其中所有之三百坪？該三百坪上訴人自陳係證人乙○○
      係因無法清償向彰化一信之貸款九百萬元而給予上訴人，
      是上訴人之主張要難為採。上訴人固以由原審卷起訴狀證
      一所附不動產買賣契約書前言記載：「出賣人丁○○，承
      買人戊○○，土地登記所有權人楊月照。」及契約第三條
      規定：「因本宗土地現係農業用地，不能細分，致不能辦
      理所有權移轉登記與乙方，仍借用丙方之名義，保留至依
      分得登記時，丙方應無條件協同辦理登記與乙方，所需稅
      費由甲方負擔。」，而主張由此契約書記載已明確證明訂
      立系爭契約前，上訴人與被上訴人丁○○間已成立信託登
      記契約云云，然物之出賣人，負交付其物於買受人，並使
      其取得該物所有權之義務。權利之出賣人，負使買受人取
      得其權利之義務，如因其權利而得占有一定之物者，並負
      交付其物之義務。民法第348條定有明文。又買賣契約與
      移轉所有權之契約不同，出賣人對於出賣之標的物，不以
      有處分權為必要（最高法院37年上字第7645號判例參照）
      ；是上訴人縱承認被上訴人丁○○將系爭土地應有部分之
      出賣為有效，亦難認為與被上訴人丁○○間前有成立信託
      關係，上訴人之主張尚不足取。
    (二)然原審卷起訴狀證一所附不動產買賣契約書前言記載：「
      出賣人丁○○，承買人戊○○，土地登記所有權人楊月照
      。」及契約第三條規定：「因本宗土地現係農業用地，不
      能細分，致不能辦理所有權移轉登記與乙方，仍借用丙方
      （指上訴人）之名義，保留至依分得登記時，丙方應無條
      件協同辦理登記與乙方（指被上訴人戊○○），所需稅費
      由甲方（指被上訴人丁○○）負擔。」，既由被上訴人戊
      ○○簽名，而未爭執其真正（見本院卷三八頁），該契約
      書記載既已明確買賣標的物係農業用地，不能細分，致不
      能辦理所有權移轉登記與被上訴人戊○○，仍借用上訴人
      之名義，保留至依分得登記時，丙方應無條件協同辦理登
      記與被上訴人戊○○，其真意乃被上訴人戊○○一時不能
      登記為所有權人，待得登記時始為所有權移轉登記，在此
      之前，仍沿用登記在上訴人名義下，則上訴人與被上訴人
      戊○○間，就系爭二筆土地自成立信託關係，被上訴人戊
      ○○固以前詞置辯，惟被上訴人縱係受盧一雄所託，出借
      名義買受系爭土地，非真正買受人為屬實，然此僅為其與
      盧一雄間內部關係，被上訴人戊○○既在上開買賣契約書
      簽名，就該五七○‧五三坪土地自與上訴人成立信託關係
      。雖其又以該買賣契約於八十年六月六日訂立，信託法於
      八十五年一月二十六日始公布施行，被上訴人間之買賣契
      約則於八十年六月六日訂立，應無信託法之適用等語為抗
      辯，然信託法於八十五年一月二十六日公布前，民法雖無
      關於信託行為之規定，然因私法上法律行為而成立之法律
      關係，非以民法有明文規定者為限，苟法律行為之內容不
      違反強行規定或公序良俗，即應賦予法律上之效力。是信
      託法公布施行前之信託，雖非「典型契約」，而為「非典
      型契約」之一種，惟仍如同民法債編各種之債所列之「典
      型契約」，並無以立有書面為必要，茍當事人之一方（委
      託人）授與他方（受託人）超過經濟目的之權利，而受託
      人僅於所許可之經濟目的範圍內行使權利，雙方當事人就
      此相互意思表示一致者，其契約即為成立（最高法院88年
      度台上字第1435號判決參照），是以上訴人與被上訴人戊
      ○○間，其訂約時間雖在八十五年一月二十六日公布施行
      前，然就系爭二筆土地仍成立信託關係，其應類推適用委
      任關係。
    (三)按受任人因處理委任事務，支出之必要費用，委任人應償
      還之，並付自支出時起之利息，民法第546條第1項定有明
      文。查系爭二筆土地在九十二年一月二十日辦理土地分割
      登記前之總面積各一四六四五平方公尺（五八八地號）及
      五０平方公尺（五八八之一地號），而上訴人係於七十七
      年十月六日以買賣為原因自訴外人丙○○受讓取得系爭二
      筆土地所有權應有部分各二四０分之四七。經原審法院於
      九十一年十二月十三日判決分割確定，上訴人應補償其他
      共有人之金額為一百八十五萬六千六百六十七元，而應負
      擔之訴訟費用額為三萬五千四百十八元等情，業如前述，
      上訴人又以其所有房屋原以每月租金二萬元出租予訴外人
      李長青使用，租期至九十四年十二月十二日屆滿，於九十
      二年十二月十九日拍定後，上訴人則喪失收取租金之權利
      ，此為上訴人可得預期之利益共計四十六萬元云云，固據
      其提出房屋租賃契約書影本為證，惟為被上訴人所否認，
      上訴人復未能舉證證明，自不足取，則上訴人得請求被上
      訴人戊○○償還之必要費用，以被上訴人戊○○應分擔八
      七○‧五三分之五七○‧五三的費用為0000000元（計算
      式0000000＋35418÷870‧53×570‧53＝0000000，（元
      以下四捨五入））及其法定遲延利息為有理由，此數額內
      之請求應予准許；超過部分為無理由，不能准許。
五、從而，上訴人依據信託法律關係，請求被上訴人戊○○、丁
    ○○償還之必要費用0000000元、833566元，及均自起訴狀
    送達翌日起至給付日止按年息百分之五計算之利息。就被上
    訴人戊○○應償還的費用為0000000元及93年月8日（原審卷
    42頁）起算之法定遲延利息為有理由，應予准許，原審就此
    部分所為上訴人敗訴之判決，於法尚有未洽，自屬不能維持
    。上訴論旨就此部分指摘原判決不當，求為廢棄改判，非無
    理由，爰判決如主文所示。其餘請求則為無理由，應予駁回
    。原審就此所為上訴人敗訴之判決，核無不合，上訴論旨指
    摘原判決不當，聲明求為廢棄改判，非有理由，又上訴人勝
    訴部分，未逾0000000元，不得上訴第三審法院，經本院宣
    示即告確定，無宣告假執行之必要，與其敗訴部分之假執行
    聲請失所附麗，應併予駁回。
六、兩造其餘攻擊防禦方法，經審酌後，核與判決結果不生影響
    ，爰不一一贅述，併此敘明。
據上論結，本件上訴為一部有理由，一部無理由，依民事訴訟法
第449條第1項、第450條第1項、第79條，判決如主文。
中　　華　　民　　國　　94　　年　　6 　　月　　15　　日
                  民事第一庭審判長法　官  林陳松
                                  法　官  李寶堂
                                  法　官  鄭金龍
以上正本係照原本作成。
不得上訴。
                                  書記官  林桂鳳
中　　華　　民　　國　　94　　年　　6 　　月　　17　　日
                                        　　　　　　　Ｂ
